【裁判字號】    97,上易,849
【裁判日期】    980506
【裁判案由】    侵權行為損害賠償
【裁判全文】
臺灣高等法院民事判決                 97年度上易字第849號
上  訴  人  基隆市公共汽車管理處
法定代理人  丙○○
上  訴  人  乙○○
共      同
訴訟代理人  黃憲男律師
複代理人    陳英鳳律師
被上訴人    甲○○
特別代理人  林宇文律師
複代理人    張漢榮律師
上列當事人間侵權行為損害賠償事件，上訴人對於中華民國97年
7月23日臺灣基隆地方法院96年度訴字第384號第一審判決提起上
訴，本院於98年4月22日言詞辯論終結，判決如下：
    主  文
原判決關於命上訴人連帶給付超過新台幣貳拾肆萬壹仟陸佰捌拾
陸元本息及其假執行之宣告，暨該訴訟費用部分均廢棄。
前開廢棄部分，被上訴人在第一審之訴及其假執行之聲請均駁回
。
其餘上訴駁回。
廢棄改判部分第一、二審訴訟費用由被上訴人負擔。駁回上訴部
分第二審訴訟費用由上訴人連帶負擔。
    事實及理由
一、上訴人基隆市公共汽車管理處之法定代理人已於民國97年8
    月14日變更為丙○○，有基隆市政府97年8月11日基府人力
    壹字第0970139571號令可稽（見本院卷第10頁），其於97
    年5月20日具狀聲明承受訴訟，核無不合，應予准許。
二、被上訴人主張：上訴人乙○○係受僱於被上訴人基隆市公共
    汽車管理處（下稱基隆市公車處），擔任路線101號之公車
    司機。乙○○於94年7月12日上午10時13分左右駕駛車牌號
    碼為「FN-361」之101號公車（下稱系爭公車），沿基隆市
    ○○街由海洋大學往中正路方向行駛；途經正濱國小前方丁
    字型交岔路口（設有閃光黃燈號誌）之下坡路段，本應注意
    車輛行經下坡及設有閃光黃燈號誌之路段時，應減速慢行，
    並應注意汽車行近行人穿越道前，應減速慢行，遇有行人穿
    越時，無論有無交通警察或號誌指示，均應暫停讓行人先行
    通過，暨應注意車前狀況，俾隨時採取必要之安全措施，而
    依當時情形，亦無不能注意之情事，乃除減速慢行（時速約
    每小時30公里）之外，未更為提高警覺或停車再開，俾確保
    其前方無行人貿然穿越步出等危險，致於正濱國小前方劃有
    行人穿越道之路口撞擊被上訴人。被上訴人因而受有顱骨骨
    折合併顱內出血、左眼挫傷合併左眼視力受損等傷害（下稱
    系爭傷害）。上訴人乙○○因前開傷害犯行，並經原法院以
    95年度交簡上字第20號判決有罪確定在案。被上訴人因系爭
    車禍受有醫療費用新臺幣（下同）2萬4886元、看護費用1萬
    6800元、勞動力減損243萬1497元【計算式；1, 9200元×
    69.21%×182.98＝0000000元（元以下四捨五入）】、精神
    慰撫金100萬元之損害。爰依民法第184條第1項前段、同條
    第2項、第188條第1項前段、第193條第1項及第195條第1項
    訴請上訴人2人連帶賠償347萬4743元及自起訴狀繕本送達翌
    日起至清償日止按年息5%計算之法定遲延利息。原審判決上
    訴人應連帶給付醫療費用2萬4886元、看護費用1萬6800元、
    勞動能力減損47萬7926元、精神慰撫金20萬元，合計71萬
    9612元及乙○○自96年7月18日、基隆市公車處自96年7月14
    日起均至清償日止按年息5%計算之利息，並駁回被上訴人其
    餘請求。被上訴人就其敗訴部分未表不服，已告確定。其於
    本院答辯聲明：上訴駁回。
三、上訴人則以：上訴人乙○○就系爭事故之發生並應無過失。
    因依肇事公車上之行車記錄器所載內容及警繪道路交通事故
    現場圖和車上乘客張月嬌於刑事庭證稱，均顯示事故時乙○
    ○已減速慢行，時速僅約31至32公里，但因被上訴人突自路
    邊衝出，復有訴外人詹桂雯之車輛違規停放阻擋乙○○及被
    上訴人之視線，才導致事故之發生。乙○○雖經法院判決業
    務過失傷害有罪確定，然此認定，對民事訴訟並無拘束力。
    再者，被上訴人於本件事故前即罹有中度精神障礙，經醫師
    認定無工作能力，並領有身心障礙手冊，是被上訴人指稱因
    遭乙○○駕車撞傷致中度障礙而受有勞動能力減損，即非事
    實。又被上訴人於事故前後之殘障等級並無不同，上訴人乙
    ○○僅為公車司機，上訴人基隆市公車處連年虧損，原審判
    決精神慰撫金20萬元亦嫌過高。另被上訴人未注意乙○○所
    駕公車已駛近行人穿越道，突自路旁衝出，致生本件事故，
    被上訴人就本件肇事應負五成之過失比例等語，資為抗辯。
    其上訴聲明：(1)原判決不利於上訴人部分廢棄。(2)前開廢棄
    部分，被上訴人在第一審之訴駁回。
四、查上訴人乙○○為上訴人基隆市公車處僱用之司機。94年7
    月12日上午10時13分左右，乙○○駕駛車牌號FN-361號之
    101路線公車，沿基隆市○○街由海洋大學經中正路方向行
    駛，途經正濱國小前方丁字型交岔路口之下坡路段，該公車
    右前車頭撞擊被上訴人，被上訴人因而顱骨骨折合併顱內出
    血，左眼挫傷併左眼視力受損。上開各情為兩造所不爭執（
    見原審卷第63頁），並據本院調閱臺灣基隆地方法院95年度
    交簡上字第20號刑事卷宗查明無訛。
五、被上訴人主張本件事故乃肇因於上訴人乙○○之過失，上訴
    人則予否認，並以前詞置辯。經查：
(一)按汽車行駛時，駕駛人應注意車前狀況及兩車併行之間隔，並
  隨時採取必要之安全措施。汽車行近行人穿越道前，應減速慢
  行，遇有行人穿越時，無論有無交通警察指揮或號誌指示，均
  應暫停讓行人先行通過。修正前道路交通安全規則第94條第3
  項、第103條分別定有明文。依此，汽車駕駛人於行車時應注
  意車前狀況，隨時採取必要安全措施，於行近行人穿越道前，
  應以保護行人為優先，注意有無行人穿越，遇有行人穿越馬路
  ，即應暫停讓行人先行通過。
(二)查被上訴人於事發當時係欲由行人穿越道通行至對向馬路，而
  為上訴人乙○○所駕公車撞擊倒地，有道路交通事故現場圖、
  道路交通事故調查報告表、現場照片可稽（見臺灣基隆地方法
  院檢察署94年度偵字第4204號卷第16至21頁），復經證人張月
  嬌證述明確（見臺灣基隆地方法院95年度基交簡字第10號卷第
  30頁）。
(三)上訴人雖謂依公車行車紀錄，其於94年7月12日10時11分53秒
  ，乙○○打右方向燈，當時時速約31至32公里，11分56秒，乙
  ○○踩剎車，當時時速約31至32公里，剎車踩下後，公車仍向
  前行駛10公尺，於6秒後（即12分2秒）車速減為0，剎車燈號
  於12分04秒熄滅，12分05秒，乙○○打開車門；足見乙○○於
  剎車前，本即減速慢行云云。但查，依台北市警察局交通大隊
  委託樺崎實業股份有限公司解析車牌號碼FN-361公車於94年7
  月12日9時57分至10時8分之行車紀錄，其時速約在20至37公里
  之間（見臺灣基隆地方法院95年度基交簡字第10號卷第48頁）
  。經與前述上訴人之行車紀錄相較，可知乙○○於事發當時之
  車速與平常行進時約略相當，並未特別採行其他安全措施。且
  乙○○於刑事第二審時供承其於距離行人穿越道9公尺時，即
  見路邊停放之箱型小貨車，該貨車造成伊視覺死角，伊有提醒
  自己要更注意等語（見臺灣基隆地方法院95年度交簡上字第20
  號卷第66頁）。惟乙○○於事發前雖明知路邊貨車遮擋其部分
  視線，但觀諸前揭行車紀錄，乙○○並未採取停車以便觀察前
  方有無行人欲通行等相關安全措施，且於被上訴人穿越行人穿
  越道時，亦未暫停讓其先行。乙○○駕駛有所過失，至為灼然
  。
(四)而乙○○因本件肇事，亦經臺灣基隆地方法院以95年度交簡上
  字第20號刑事判決認犯業務過失傷害罪，判處有期徒刑參月確
  定在案。此據本院調閱前開刑事卷宗查明無訛。
(五)上訴人復辯稱被上訴人與有過失云云。但查，被上訴人欲藉行
  人穿越道通行至對向馬路，符合道路交通安全規則，並未違反
  任何注意義務。而臺灣省基宜區行車事故鑑定委員會亦認被上
  訴人假行人穿越道穿越道路，無肇事因素，有該會基宜區
  940435號鑑定意見書可參（見本院卷第34、35頁）。上訴人此
  節所辯，尚無可採。
六、按因故意或過失，不法侵害他人之權利者，負損害賠償責任
    。受僱人因執行職務，不法侵害他人之權利者，由僱用人與
    行為人連帶負損害賠償責任。不法侵害他人之身體或健康者
    ，對於被害人因此喪失或減少勞動能力或增加生活上之需要
    時，應負損害賠償責任。不法侵害他人之身體、健康、名譽
    、自由、信用、隱私、貞操，或不法侵害其他人格法益而情
    節重大者，被害人雖非財產上之損害，亦得請求賠償相當之
    金額。民法第184條第1項前段、第188條第1項本文、第193
    條第1項、第195條第1項前段分別定有明文。承前述，被上
    訴人係因上訴人基隆市公車處僱用之司機即上訴人乙○○駕
    駛不慎所撞傷，其受傷與乙○○之過失間顯具相當因果關係
    。則被上訴人依侵權行為法律關係請求基隆市公車處與乙○
    ○連帶負損害賠償責任，自屬有據。茲就被上訴人所受損害
    分述如下：
(一)被上訴人主張其因本件事故計支出醫療費用2萬4886元、看護
  費1萬6800元，業據提出收據為證（見原審卷第14至49頁），
  復為上訴人所不爭執（見本院卷第14頁），應予准許。
(二)被上訴人雖主張其因本件車禍傷及腦部，致腦部受損發生精神
  障礙，因而受有勞動能力減少之損害計47萬7926元云云。然查
  ，被上訴人於事發前之93年3月即因罹患精神疾病至行政院衛
  生署基隆醫院精神科就診，93年5月24日經該院鑑定為精神分
  裂症，中度殘障，無工作能力；93年12月17日仍經該院認定為
  精神分裂症，宜長期治療，無工作能力；94年5月6日經該院認
  定為中度精神障礙，經治療仍需他人部分監護其日常生活照顧
  ，有病歷可佐（見原審卷第69至73頁）。而被上訴人於93年5
  月21日、94年5月6日、95年5月22日、97年4月11日均經鑑定為
  精障中度，有基隆市政府97年10月28日基府社長參字第
  0970099628號函檢附之身心障礙者鑑定表可參（見本院卷第45
  至61頁），足證被上訴人於事發前後之精神障礙程度並無變動
  ，其主張因本件事故發生精神障礙而受有勞動能力減損，核與
  事實有間，難以憑信。至被上訴人所舉勞保資料，乃有無勞工
  保險之問題，與勞動能力之減損認定無涉，併此敘明。
(三)查被上訴人因本件車禍致顱骨骨折合併顱內出血，左眼挫傷併
  左眼視力受損，傷勢非輕，其精神自受有相當痛苦。爰審酌被
  上訴人為國中畢業，名下無財產；上訴人乙○○為國小畢業，
  現擔任公車司機，年薪資所得近64萬元，名下有房地4筆、汽
  車乙部；上訴人基隆市公車處經營基隆地區之公車營運，95至
  97年度純益均呈虧損狀態；有稅務電子閘門財產所得調件明細
  表、扣繳憑單、損益表足參（見本院卷第74至79、84至91、93
  、95至97頁），暨被上訴人依規定行走行人穿越道，卻遭乙○
  ○駕駛公車撞擊受傷等一切情狀，本院認被上訴人所得請求之
  精神慰撫金以20萬元為適當。
(四)綜上，被上訴人所受損害為醫療費用2萬4886元、看護費1萬
  6800元、精神慰撫金20萬元，合計為24萬1686元。
七、從而，被上訴人依侵權行為法律關係，請求上訴人連帶給付
    24萬1686元及乙○○自96年7月18日、基隆市公車處自96年7
    月14日起至清償日止按年息5%計算之利息，洵屬有據，應予
    准許。逾此所為請求，為無理由，應予駁回。原審就超過上
    開應准許部分，為上訴人敗訴之判決，並為假執行之宣告，
    自有未洽。上訴意旨就此部分指摘原判決不當，求予廢棄改
    判，為有理由。至於上開應准許部分，原審判命上訴人給付
    ，並為假執行之宣告，核無違誤，上訴意旨，就此部分，仍
    執陳詞，指摘原判決不當，求予廢棄，為無理由，應駁回其
    上訴。
八、據上論結，本件上訴為一部有理由，一部無理由，依民事訴
    訟法第450條、第449條第1項、第79條、第85條第2項，判決
    如主文。
中    華    民    國    98    年    5     月    6     日
                  民事第一庭
                      審判長 法  官 張耀彩
                             法  官 林金吾
                             法  官 盧彥如
正本係照原本作成。
不得上訴。
中    華    民    國    98    年    5     月    6     日
                             書記官 鄭兆璋


司法院資訊處製作；財團法人民間司法改革基金會備份。
